最高法院民事判決　　　　　　　　　　111年度台上字第760號
上　 訴　 人　陳　閃

　　　　　　　陳惠林

共　　　　同
訴 訟代理 人　吳中仁律師
　　　　　　　張益隆律師
被　上訴　人　台昌企業股份有限公司

兼法定代理人　林孟潔
共　　　　同
訴 訟代理 人　羅誌輝律師
上列當事人間請求確認股東會決議無效等事件，上訴人對於中華
民國110年11月10日臺灣高等法院臺中分院第二審判決（110年度
上字第336 號），提起上訴，本院判決如下：
    主  文
原判決廢棄，發回臺灣高等法院臺中分院。
    理  由
一、本件上訴人主張：被上訴人台昌企業股份有限公司（下稱台
    昌公司）為非公開發行股份公司，亦未發行股票，股份總數
    為32萬股，於民國74年6月1日解散，並選任訴外人陳錦標為
    清算人。嗣陳錦標於95年10月29日死亡，被上訴人林孟潔、
    訴外人陳永傑（下合稱林孟潔等2 人）雖繼承取得陳錦標之
    股份，但未依公司法第165條第1項規定辦理股份變更登記，
    自不得行使台昌公司股東之權利。林孟潔原持有台昌公司 2
    萬5000股，未超過台昌公司已發行股份總數之半數，陳永傑
    則非台昌公司股東，未符合公司法第173條之1第1 項規定，
    其等於109年5月29日召開股東臨時會（下稱系爭股東臨時會
    ），屬無權召集，其作成一致推舉林孟潔為清算人之決議（
    下稱系爭決議），係屬無效或不成立。退言之，於陳錦標死
    亡後，亦應以全體董事即上訴人陳閃、陳惠林、訴外人陳宏
    憲及林孟潔為清算人，林孟潔召開系爭股東臨時會，亦未經
    陳閃、陳惠林、陳宏憲之同意，其召集程序亦違反公司法第
    334條準用同法第85條第1項規定，則系爭決議亦屬得撤銷。
    爰先位依選擇合併，請求確認系爭決議無效或不成立。備位
    依公司法第189 條規定，請求撤銷系爭決議。且系爭決議既
    屬不成立、無效或經撤銷，林孟潔即非台昌公司選任之清算
    人，爰另求為確認台昌公司與林孟潔間自109年5月29日起選
    任清算人之委任關係（下稱系爭委任關係）不存在之判決。
二、被上訴人則以：依公司法第165條第1項規定，未經辦理股份
    轉讓登記者，僅係對抗要件，若公司已知悉繼承之事由，尚
    不得拒絕繼承人行使股東權。林孟潔原持有台昌公司股份 2
    萬5000股，另繼承陳錦標之 8萬2500股，加計陳永傑繼承陳
    錦標之 7萬5000股，合計18萬2500股，已逾台昌公司已發行
    股份總數32萬股之半數，其等依公司法第173條之1第1 項規
    定召開系爭股東臨時會，屬有權召集。且林孟潔及陳永傑委
    託代理人陳孝昌出席，亦有代表已發行股份總數過半數之股
    東出席，是系爭股東臨時會決議並無不成立、無效或得撤銷
    之情形，且台昌公司合法選任林孟潔為清算人，系爭委任關
    係亦無不存在之情等語，資為抗辯。
三、原審廢棄第一審所為上訴人勝訴之判決，改判駁回其等第一
    審之訴，係以：台昌公司為非公開發行股份公司，股份總數
    為32萬股，自73年3月5日迄今，董事長陳居住持有 6萬股、
    董事陳閃、陳惠林、陳宏憲、陳錦標、林孟潔各持有 2萬股
    、 2萬股、2萬5000股、14萬5000股、2萬5000股、監察人陳
    天持有 2萬5000股，並無任何移轉讓與登記。台昌公司於74
    年6月1日登記解散，並選任陳錦標為清算人，陳錦標嗣於95
    年10月29日死亡時，台昌公司尚未清算完結，亦未再選任其
    他清算人，且該公司章程未就選任清算人為特別規定等情，
    為兩造不爭之事實。則依公司法第322條第1項規定，即應以
    全體董事為清算人，扣除已死亡之陳錦標及陳居住（75年 3
    月29日死亡）外，台昌公司之董事為陳閃、陳惠林、林孟潔
    及陳宏憲，均為法定清算人，各有代表台昌公司之權。陳錦
    標生前除自有股份外，另繼承其父陳天所持有之台昌公司股
    份2萬5000股中之1萬2500股，合計持有15萬7500股，其死亡
    後，由其配偶林孟潔及次子陳永傑各繼承8萬2500股、7萬50
    00股（陳錦標其餘子女陳孝昌、陳玉玲均拋棄繼承），林孟
    潔與其原持有台昌公司股份 2萬5000股，合計10萬7500股，
    加計陳永傑繼承之 7萬5000股，共18萬2500股，已逾台昌公
    司已發行股份總數32萬股之半數。又台昌公司係家族經營型
    態之公司，各股東間彼此互有血親或姻親關係，是以陳錦標
    死亡時，其股份由林孟潔及陳永傑繼承之事實，陳閃、陳惠
    林或陳宏憲等股東應無不知之理。參以林孟潔、陳永傑於10
    9年5月15日寄發予上訴人及陳宏憲之系爭股東臨時會開會通
    知及郵件回執，已表明其等為持有台昌公司已發行股份過半
    數之股東，而陳閃以109年5月18日（109）閃林字第006號復
    函說明欄所表明台昌公司尚餘之董事已剔除原董事陳錦標。
    且證人陳宏憲於一審作證亦非以林孟潔持股數不足，認其無
    資格召開系爭股東臨時會等情，均足以證明其他法定清算人
    即董事陳閃、陳惠林及陳宏憲已知悉林孟潔、陳永傑繼承陳
    錦標名下台昌公司股份之事實，等同台昌公司業已知悉。雖
    林孟潔與陳永傑繼承陳錦標之台昌公司股份，未依公司法第
    165條第1項規定，記載於公司股東名簿，然此僅為對抗要件
    ，並非生效要件，不影響林孟潔等2 人行使股東權利。又林
    孟潔等2人已符合繼續3個月以上持有已發行台昌公司股份總
    數過半數之要件，自得依公司法第173條之1第1 項規定自行
    召集股東臨時會。且經濟部109年11月19日經商字第1090243
    0510號、110年1月7日經商字第10902436080號函亦說明清算
    中公司之股東仍得依公司法第173條之1規定自行召集股東臨
    時會選任清算人。至經濟部109年1月21日經商字第10902400
    890 號函釋：「股東死亡，其繼承人應向公司辦妥股票過戶
    手續後，始有公司法第173條之1第1 項規定之適用」等語，
    僅為原則性規範，並未說明繼承人如檢附相關證明資料，將
    繼承事實通知公司，申請變更股東名簿之登記而公司未予變
    更，或公司已知悉繼承之事由、清算中公司無清算人或代表
    人時，是否仍須向公司申辦股票過戶手續始得行使股東權，
    上開函釋並未詳明，且台昌公司並未發行股票，上開函釋於
    本件訴訟無從適用。另系爭股東臨時會係於109年5月29日合
    法召開，由林孟潔及陳永傑委託之代理人陳孝昌出席，有代
    表已發行股份總數過半數股東之出席，並以出席股東表決權
    過半數之同意選任林孟潔為台昌公司清算人，並未欠缺股東
    會決議成立之要件，則上訴人先位請求確認系爭股東臨時會
    決議無效或不成立，並無理由。又系爭股東臨時會係由林孟
    潔等2人依公司法第173條之1第1項規定所召開，並非以台昌
    公司法定清算人身分召集系爭股東臨時會，自無依公司法第
    334條準用第85條第1項規定，經過半數清算人同意之必要，
    則其召集程序並未違法，上訴人備位請求撤銷系爭股東臨時
    會決議，亦無理由。又林孟潔業已同意擔任清算人，其與台
    昌公司間成立清算人之委任關係，是上訴人另請求確認系爭
    委任關係不存在，亦非有據等詞，為其判斷之基礎。
四、按繼續3 個月以上持有已發行股份總數過半數股份之股東，
    得自行召集股東臨時會。前項股東持股期間及持股數之計算
    ，以公司法第165條第2項或第3 項停止股票過戶時之持股為
    準，同法第173條之1第1項、第2項定有明文，此為持有過半
    數股份股東自行召集股東臨時會之特別規定，故除有特殊情
    形外，例如公司無正當理由拒絕股東為變更登記，否則持有
    股份總數是否過半數，以公司股東名簿之記載為準。倘股東
    臨時會係由未辦理過戶之股東所召集，縱其事實上為股份過
    半數之股東，因其餘公司股東既無從得知其有無召集權限而
    無法決定是否出席，基於公示原則及維持法律關係穩定之考
    量，自不得依上開規定召集股東臨時會，以避免不必要之紛
    爭。從而，公司之股東死亡發生股份當然繼承之情形，繼承
    人既未向公司辦理股份變更登記，自難僅以其為事實上持有
    過半數股份之股東，即得依上開規定，自行召集股東臨時會
    ，此與繼承人得否以公司已知悉繼承之事實，而對公司主張
    行使股東權，應屬兩事。本件台昌公司為非公開發行股份之
    公司，其股份總數為32萬股，原有董事陳錦標、林孟潔分別
    持有股份14萬5000股、 2萬5000股。台昌公司於74年6月1日
    登記解散，並選任陳錦標為清算人，嗣陳錦標於95年10月29
    日死亡，尚未清算完結。且陳錦標持有之台昌公司股份，其
    繼承人並未依公司法第165條第1項之規定，向台昌公司辦理
    股份變更登記，為原審認定之事實。果爾，台昌公司於公司
    法第165條第2項所定停止股票過戶時之股東持股期間及持股
    數，林孟潔持有股份數僅 2萬5000股，陳永傑則未持有股份
    ，與公司法第173條之1第1 項之規定，似有未符。原審未遑
    細究，遽以林孟潔等2 人自有之持股連同繼承取得陳錦標之
    股份，合計逾台昌公司已發行股份過半數，即認其等得依公
    司法第173條之1第1 項規定召集股東臨時會，並合法選任林
    孟潔為清算人，其所持法律見解，已有可議。況原審雖認定
    陳錦標死亡時，其繼承人除林孟潔等2 人外，其餘繼承人陳
    孝昌、陳玉玲均已拋棄繼承之事實，倘未依公司法第165 條
    第1 項規定辦理股份變更登記，則台昌公司其餘股東即使知
    悉原清算人陳錦標業已死亡，仍未必得知陳錦標之股份僅由
    林孟潔等2 人繼承。原審未說明其心證所由得，僅以台昌公
    司之股東均有親屬關係，及陳閃要求林孟潔等2 人停止召開
    系爭股東臨時會之復函已剔除陳錦標等情，即認其餘台昌公
    司股東當然知悉陳錦標之股份僅由林孟潔等2 人繼承之事實
    ，林孟潔等2人無待依公司法第165條第1 項規定辦理股份變
    更登記即得召集股東臨時會，遽為上訴人先位之訴敗訴之判
    決，亦嫌疏略。上訴人先位之訴有無理由，既尚待事實審調
    查釐清，則原審就其備位之訴所為之裁判，亦無可維持，應
    併予廢棄。上訴論旨，指摘原判決不當，求予廢棄，非無理
    由。
五、據上論結，本件上訴為有理由。依民事訴訟法第477條第1項
    、第478條第2項，判決如主文。
中    華    民    國   111    年    8     月    18    日
                      最高法院民事第七庭
                          審判長法官  林  恩  山  
                                法官  邱  瑞  祥  
                                法官  吳  青  蓉  
                                法官  吳  美  蒼  
                                法官  黃  麟  倫  
本件正本證明與原本無異
                                      書  記  官
中    華    民    國   111    年    8     月    24    日